【裁判字號】    89,台上,4103
【裁判日期】    890713
【裁判案由】    誣告
【裁判全文】
最高法院刑事判決                              八十九年度台上字第四一○三號
    上訴人  甲○○
    被  告  乙○○
右上訴人因自訴被告誣告案件，不服台灣高等法院中華民國八十七年六月十八日第二
審判決（八十六年度上訴字第三二四八號，自訴案號：台灣台北地方法院八十六年度
自字第二八四號），提起上訴，本院判決如左：
    主  文
原判決撤銷，發回台灣高等法院。
    理  由
本件上訴人甲○○在第一審之自訴意旨略以：被告乙○○原任台北區中小企業銀行復
興分行（下稱北企復興分行）經理，緣於民國八十年間，香港禾發化工貿易公司開出
不可轉讓之信用狀，透過甲○○所經營之三兢實業股份有限公司（下稱三兢公司）向
南非 GARANKUWA  STEEL  SUPPLIES（ PTY ） LTD. 購買一千噸電解銅，三兢公司與
GARANKUWA STEEL SUPPLIES（PTY ）LTD.協議由三兢公司簽發PROMISSORY NOTE 即商
業本票為付款條件，甲○○即於八十年七月十二日持香港禾發化工貿易公司開立之不
可撤銷信用狀為擔保，至台北市○○○路一九三號北企復興分行與乙○○協商，由乙
○○逾權簽發北企復興分行面額南非幣五百五十萬元（相當於新台幣五千五百萬元）
之銀行商業本票一紙予三兢公司，而由甲○○以三兢公司名義簽發同額之商業本票一
紙，並約定嗣後至北企復興分行辦理押匯，以利乙○○之業績，甲○○並即傳真前開
銀行商業本票予南非出口商。嗣因南非出口商須分三次出貨，乃要求改以三張銀行本
票取代，甲○○乃持原南非幣五百五十萬元之本票原本交還乙○○，另改由乙○○與
銀行共同簽發三紙總額同額之商業本票，乙○○應允後，即在三紙商業本票上蓋上其
銀行之英文戳記後影印交付，並授權由甲○○代簽其英文署押後傳送南非出口商為形
式上確認。是乙○○明知甲○○是經其授權代簽，竟因南非銀行請求確認及總行查詢
，為掩飾自己逾權之疏失及意圖使甲○○受刑事處分，於八十年九月二日上午十一時
前往台北市政府警察局松山分局告訴甲○○偽造有價證券，致甲○○經檢察官起訴並
經法院判決有罪在案。因認被告乙○○涉有刑法第一百六十九條第一項之誣告罪嫌。
經審理結果，認為被告之犯罪不能證明。乃撤銷第一審論處被告乙○○誣告罪刑之科
刑判決，改判諭知該被告無罪，雖非無見。惟查：(一)卷附經被告乙○○承認為真正之
致上訴人信函一紙，上載：「……回想當初，我確曾在正本上蓋章，而正本交還銀行
作廢，你在影本上簽字，我當初也就讓你傳真到南非出口商做『格式』確認的手續。
整個事件我亦有疏忽，現因正本不存在，使你無法證明你的清白，為此我深感抱歉，
尚請見諒。……」等語（第一審卷第四頁）。被告在信函中既坦承在系爭本票三紙正
本之上蓋章，由上訴人在影本上簽字，並同意其將簽署後之本票影本傳真給南非出口
商，能否謂被告無授權上訴人在系爭本票影本上簽名之明示或默示，饒堪研求。又被
告既認上訴人在其被訴偽造有價證券一案中係屬「清白」，是否意指其明知上訴人並
無其所指訴之偽造有價證券犯行，亦堪探究。原審就上開關鍵事項，未詳加調查，細
心勾稽，以為判斷之依據，期毋枉縱，遽行判決，自嫌未盡調查之能事，而難昭折服
。(二)據證人即北企復興分行承辦徵信及外匯之行員陳光仁、蔡源隆於第一審審理中結
證稱：北企復興分行並未承辦外匯業務，僅有代辦，並均轉由美國運通銀行承接，另
其代辦過程，係由徵信人員先行徵信，審查擔保品後，簽由經理核准後轉給外匯部門
，依其申請核定再轉予運通銀行，但該分行要無開具擔保本票之業務，且三兢公司於
八十年間未曾向該分行申請開狀、押匯或為本票擔保之請求等語（第一審卷第七十三
頁反面、第七十四頁）。如果無訛，則被告自承為上訴人代表之三兢公司簽署一紙南
非幣五百五十萬元之保證本票，即屬越權徇私所為。且簽發保證本票既非屬被告之職
權範圍，三兢公司又未曾向該銀行申請開立信用狀、押匯或保證本票之請求，則被告
於原審所辯：上訴人將原先由其簽發之南非幣五百五十萬元之商業本票拿回，要求更
換為三紙本票（總面額相同），其於另三紙本票上蓋用銀行戳記後，向行員查詢，方
知上訴人已將原信用狀取回，因認欠缺擔保而拒絕簽名等語，即屬虛妄。原判決就上
開證人之證言，未說明其如何不足採取之理由，遽予採信被告所為與前述證言不相適
合之辯解，而為被告有利之認定，自嫌證據上理由矛盾。上訴意旨，執以指摘，非無
理由，應認原判決有撤銷發回之原因。
據上論結，應依刑事訴訟法第三百九十七條、第四百零一條，判決如主文。
中      華      民      國    八十九    年      七      月     十三     日
                              最高法院刑事第四庭
                                  審判長法官  黃  劍  青
                                        法官  劉  敬  一
                                        法官  林  增  福
                                        法官  楊  商  江
                                        法官  邵  燕  玲
      右正本證明與原本無異
                                              書  記  官
中      華      民      國    八十九    年      七      月     十九     日


司法院資訊處製作；財團法人民間司法改革基金會備份。
